臺灣屏東地方法院刑事判決　　　　　　　 100年度易字第63號
公　訴　人　臺灣屏東地方法院檢察署檢察官
被　　　告　洪澄淵
　　　　　 洪張碧玉
　　　　　　洪溥雅
　　　　　　洪翊甯
上列被告因詐欺等案件，經檢察官提起公訴（99年度偵字第5921
號），嗣因被告就被訴事實為有罪之陳述，本院告知被告簡式審
判程序之旨，並聽取當事人之意見後，本院合議庭裁定改由受命
法官獨任依簡式審判程序進行，判決如下：
    主  文
洪澄淵、洪張碧玉、洪翊甯共同犯詐欺得利罪，各處有期徒刑參
月，如易科罰金，均以銀元參佰元即新臺幣玖佰元折算壹日，均
減為有期徒刑壹月又拾伍日，如易科罰金，均以銀元參佰元即新
臺幣玖佰元折算壹日。均緩刑貳年，並均應向公庫支付新臺幣壹
萬元。
洪溥雅共同犯行使使公務員登載不實文書罪，處有期徒刑參月，
如易科罰金，以銀元參佰元即新臺幣玖佰元折算壹日，減為有期
徒刑壹月又拾伍日，如易科罰金，以銀元參佰元即新臺幣玖佰元
折算壹日。緩刑貳年，並應向公庫支付新臺幣壹萬元。
    事  實
一、洪澄淵係屏東縣林邊籍漁船「東吉成3 號」(CT0-4866 號)
    船主兼船長，與其妻洪張碧玉、其女洪溥雅、洪翊甯，均明
    知須從事海上漁業活動，始得登記為船員，且漁民參加勞工
    保險，須具備漁會甲類會員資格，而甲類會員係指每年直接
    從事漁業勞動達3 個月以上者，並應提出海上勞動經歷證明
    文件，經由區漁會會員資格審查小組審查，經通過後始能投
    保，彼等均知悉並未具漁撈技能或並未實際受僱出海作業，
    竟共同以行使使公務員登載不實之犯意，洪澄淵、洪張碧玉
    、洪翊甯另共同基於詐欺得利之犯意，分別自民國92年3 月
    間、92年6 月間，由洪澄淵執上開船隻之報關簿及漁業執照
    ，及彼等假船員之申請書、國民身分證、切結書、僱傭承諾
    書、體格檢查證明書、基本安全訓練結業證書，逕至屏東縣
    林邊區漁會申請，該漁會審查各項文書齊備，即轉送屏東縣
    政府，縣政府承辦人員經形式審查後誤認該事實，於掌管之
    船員手冊登錄僱用之漁船資料，復將船員基本資料及僱傭期
    間鍵入掌管之漁業管理資訊系統文書，並列印船員手冊，核
    發船員手冊後，逕交洪澄淵送林邊區漁會核章，嗣彼等假船
    員既取得船員手冊，即符合甲類會員之海上勞動經歷證明文
    件，自92年間持之行使，洪張碧玉、洪翊甯並經區漁會審查
    後，分別自92年間、94年間起續保及加入投保，除自負保險
    費百分之20，其餘百分之80，由中央政府補助，洪張碧玉於
    93年2 月3 日退保，洪翊甯則於96年4 月18日退保，每年獲
    得非法利益。
二、案經臺灣屏東地方法院檢察署檢察官指揮屏東縣政府警察局
    偵查起訴。
    理  由
一、被告洪澄淵、洪張碧玉、洪溥雅、洪翊甯四人所犯均係死刑
    、無期徒刑、最輕本刑為3 年以上有期徒刑以外之罪，其等
    於準備程序就前揭被訴事實均為有罪之陳述，經告知簡式審
    判程序之旨，並聽取其等與公訴人之意見後，本院認無不得
    或不宜改依簡式審判程序進行之情，爰依刑事訴訟法第273
    條之1 第1 項、第284 條之1 規定，裁定進行簡式審判程序
    ，其證據調查依同法第273 條之2 所定原不受審判外陳述排
    除之限制；又被告四人對於卷內各項證據亦不爭執證據能力
    ，復無事證顯示有何違法取得或類此瑕疵之情，故卷內所列
    各項證據，自均有證據能力，合先敘明。
二、前揭犯罪事實，業據被告洪澄淵、洪張碧玉、洪溥雅、洪翊
    甯於本院審理中均坦承不諱，並有登載被告四人為東吉成3
    號漁船船員之漁船船員清冊、行政院農業委員會漁業署漁船
    船員清冊釋義函（97年5 月7 日漁二字第0971207530號函）
    、漁船船員手冊及幹部船員執業證書核發作業要點、勞工保
    險局函（96年1 月11日保承職字第09660010330 號）、區漁
    會會員資格審查及認定辦法、屏東縣林邊區漁會函（98年9
    月16日屏林漁保字第0980001407）有關洪溥雅、洪翊甯、洪
    張碧玉加保退保起迄時間、海岸巡防署海岸巡防總局南部地
    區巡防局第六海岸巡防總隊函2 紙及所附出港人員資料、光
    碟片記載東吉成3 號92年至99年8 月31日止並無洪溥雅、洪
    翊甯、洪張碧玉進出港資料，僅有洪澄淵、洪榮基進出港紀
    錄，以及被告洪溥雅、洪翊甯自92年迄98年財產總歸戶資料
    在卷可稽，則被告洪澄淵、洪張碧玉、洪溥雅、洪翊甯之自
    白，顯與事實相符，堪以採信，本件事證明確，被告洪澄淵
    、洪張碧玉、洪溥雅、洪翊甯前揭犯行，均堪認定。
三、論罪科刑方面；
  (一)按行為後法律有變更者，適用行為時之法律。但行為後之法
    律有利於行為人者，適用最有利於行為人之法律，刑法第2
    條第1 項定有明文。查被告於94年6 月行為前，刑法即已修
    正，惟由總統以華總一義字第09400014901 號令公布自95年
    7 月1 日施行。刑法施行法亦於95年6 月14日由總統公布，
    於95年7 月1 日施行。因修正後之刑法第2 條第1 項規定，
    係規範行為後法律變更所生新舊法律比較適用之準據法，於
    刑法修正施行後，應適用修正後刑法第2 條第1 項之規定為
    「從舊從輕」之比較。而於比較時，則應併就罪刑有關之共
    犯、未遂犯、想像競合犯、牽連犯、連續犯、結合犯，以及
    累犯加重、自首減輕暨其他法定加減原因（如身分加減）與
    加減比例等一切情形，本於統一性及整體性原則，綜其全部
    罪刑之結果而為比較（最高法院95年5 月23日刑事庭第8 次
    會議決議參照）。本件關於刑法修正前後之比較，詳如下述
    ：
 1、被告犯行後刑法施行法修正增訂第1 條之1 ，明定刑法分則
    編之法定刑中，關於罰金刑之提高標準及以新臺幣為貨幣單
    位；而於上開條文修正增訂前，罰金刑之提高標準應適用98
    年4 月29日廢止前罰金罰鍰提高標準條例第1 條前段之規定
    ，罰金刑並以銀元為貨幣單位，另依現行法規所定貨幣單位
    折算新臺幣條例第2 條予以換算。較之上開條文修正增訂前
    後，法定刑關於罰金刑部分，換算為新臺幣後其結果並無差
    別，是刑法施行法修正增訂第1 條之1 並無較有利於被告。
    又刑法第33條第5 款亦經修正為「罰金刑新臺幣1000元以上
    」，與修正前刑法第33條第5 款規定「罰金刑銀元1 元以上
    」有間，比較新舊法結果，新法之罰金刑下限業已提高，此
    部分修正後之刑法亦無較有利於被告。
 2、刑法第28條部分：觀諸修正前後刑法第28條之規定，雖對於
    共同正犯之可罰性有所修正，而屬犯罪後法律有變更，惟本
    案上開被告與他人共同犯罪之行為，無論依修正前後之規定
    ，均成立共同正犯，適用新法並無較有利於被告，自應以其
    行為時之規定處斷。
 3、刑法第33條第5 款部分：刑法分則及特別刑法中關於有罰金
    刑之規定者，在此規定修法前最低度之法定刑係銀元1 元即
    新臺幣3 元，而在修法後則係新臺幣1000元，是修正後之規
    定較不利於上開被告，自應適用修正前之刑法第33條第5 款
    規定，為其所犯之罪罰金刑之最低度刑。
 4、綜上所述，經綜合比較新、舊法之適用結果，以修正前刑法
    規定較有利於上開被告，是應整體適用修正前之刑法規定。
  (二)核被告洪澄淵、洪張碧玉、洪翊甯所為，均係犯刑法第216
    條、第214 條之行使使公務員登載不實文書罪、第339 條第
    2 項之詐欺得利罪。被告洪溥雅所為，係犯刑法第216 條、
    第214 條之行使使公務員登載不實文書罪。被告洪澄淵、洪
    張碧玉、洪翊甯、洪溥雅就行使使公務員登載不實文書罪間
    ，具犯意聯絡及行為分擔，均為共同正犯。被告洪澄淵、洪
    張碧玉、洪翊甯就詐欺得利罪，有犯意聯絡及行為分擔，俱
    為共同正犯。被告等使公務員登載不實後，進而行使該登載
    不實之文書，其使公務員登載不實之低度行為應為行使之高
    度行為所吸收，均不另論罪。被告洪澄淵、洪張碧玉、洪翊
    甯行使前述使公務員登載不實之文書時，同時使承辦公務員
    陷於錯誤而同意其加入漁民保險，並使洪張碧玉、洪翊甯取
    得該漁民保險之利益，係基於單一犯罪之決意，為達成該犯
    行所為之各個舉動，應屬法律概念之一行為，其一行為犯行
    使使公務員登載不實文書罪及詐欺得利罪，應依刑法第55條
    關於想像競合犯之規定，從一重論以詐欺得利罪。至刑法第
    55 條 關於想像競合犯之規定，於前開刑法修正時，雖增列
    但書「不得科以較輕罪名所定最輕本刑以下之刑」，然此一
    科刑上之限制，僅為法理之明文化，非屬法律之變更，自應
    逕適用修正後之規定處斷（最高法院95年度第21次刑事庭會
    議決議參照），併予敘明。
  (三)爰審酌上開被告為貪圖小利，而以上開方式不法獲取政府補
    助，所為並無可取，然念渠等犯後均已坦承犯行，態度尚佳
    ，復參以渠等所為上開犯行之期間、所獲得之不法利益等一
    切情狀，分別量處如主文所示之刑，並均諭知易科罰金之折
    算標準，以資懲儆。又上開被告犯罪時間均於96年4 月24日
    以前，應依中華民國96年罪犯減刑條例，分別減其宣告刑2
    分之1 如主文所示。另按，關於易科罰金之規定，依修正前
    刑法第41條第1 項前段、廢止前罰金罰鍰提高標準條例第2
    條規定，有期徒刑或拘役易科罰金，以銀元100 元以上300
    元以下（即新臺幣300 元以上900 元以下）折算1 日，修正
    後刑法第41條前段則改為以新臺幣1,000 元、2,000 元或3,
    000 元折算1 日，比較新舊法，以修正前之規定較有利於被
    告，爰依修正前刑法第41條第1 項前段規定，就被告所受之
    宣告刑、減刑後之宣告刑，均諭知以銀元300 元即新臺幣90
    0 元折算1 日之易科罰金折算標準。
  (四)末查上開被告前均未曾因故意犯罪受有期徒刑以上刑之宣告
    ，有臺灣高等法院被告前案紀錄表在卷可按，且犯後均坦承
    犯行，業見悔悟之意，並僅因一時失慮致觸犯本件犯行，信
    渠等經此刑之宣告後，應知警惕而無再犯之虞，本院因認暫
    不執行渠等刑為當，爰依修正後刑法第74條第1 項第1 款之
    規定（依最高法院95年刑事庭第8 次會議決議，關於緩刑之
    諭知，應逕以判決時之規定處斷），併予宣告緩刑2 年，以
    啟自新，再本院考量被告之犯罪情節，為使其確知悔悟，本
    院認除上開緩刑之宣告外，另有賦予其一定負擔之必要，爰
    依刑法第74條第2 項第4 款之規定命被告等各向公庫支付新
    臺幣1 萬元，以促其等警惕自省。
據上論斷，應依刑事訴訟法第273 條之1 第1 項、第284 條之1
、第299 條第1 項前段，刑法第2 條第1 項前段、第21 4條、第
216 條、第339 條第2 項、第55條、第74條第1 項第1款 、第2
項第4 款、修正前刑法第28條、第41條第1 項前段，刑法施行法
第1 條之1 ，廢止前罰金罰鍰提高標準條例第2 條，現行法規所
定貨幣單位折算新臺幣條例第2 條，中華民國96年罪犯減刑條例
第2 條第1 項第3 款、第7 條、第9 條，判決如主文。
本案經檢察官潘國威到庭執行職務。
中    華    民    國  100     年    2     月    24    日
                  刑事第三庭    法  官  蕭筠蓉
以上正本證明與原本無異。
如不服本判決應於收受判決後10日內向本院提出上訴書狀，並應
敘述具體理由；其未敘述上訴理由者，應於上訴期間屆滿後20日
內向本院補提理由書（均須按他造當事人之人數附繕本）「切勿
逕送上級法院」。
中    華    民    國  100     年    2     月    24    日
                                書記官  張語恬
附錄本判決論罪之法條：
刑法第214 條
明知為不實之事項，而使公務員登載於職務上所掌之公文書，足
以生損害於公眾或他人者，處3 年以下有期徒刑、拘役或5 百元
以下罰金。
第 216 條  行使第二百十條至第二百十五條之文書者，依偽造、
變造文書或登載不實
事項或使登載不實事項之規定處斷。
刑法第339 條
意圖為自己或第三人不法之所有，以詐術使人將本人或第三人之
物交付者，處5 年以下有期徒刑、拘役或科或併科1 千元以下罰
金。
以前項方法得財產上不法之利益或使第三人得之者，亦同。
前二項之未遂犯罰之。